【裁判字號】    95,訴緝,291
【裁判日期】    951011
【裁判案由】    偽證
【裁判全文】
臺灣臺中地方法院刑事判決             95年度訴緝字第291號
公  訴  人  臺灣臺中地方法院檢察署檢察官
被      告  甲○○
                    （另案在臺灣臺中監獄執行中）
選任辯護人  羅豐胤律師
            黃靖閔律師
上列被告因偽證等案件，經檢察官提起公訴（83年度偵字第9626
號），本院判決如下：
    主    文
甲○○被訴教唆頂替罪免訴。
其餘被訴部分無罪。
    主    文
壹、公訴意旨略以：緣被告甲○○之兄謝豐吉於民國八十二年十
    二月六日十八時許，在臺中市北屯區三光巷五十弄二十四之
    二號住處，為警搜索查獲中共製制式黑星手槍一枝、子彈六
    顆，而被押回臺中縣警察局東勢分局。被告得知消息後，乃
    於同日十八時三十分許，以呼叫器及電話聯絡于海靜，于海
    靜乃與徐岳一起開車至臺中市○○○路○段二二四巷三十
    八號一樓被告家，再與被告、吳銘浩一起至謝豐吉住處。被
    告自其家人處得悉謝豐吉已推稱槍、彈為于海靜所有，乃教
    唆于海靜頂替謝豐吉罪責，並由被告駕車載于海靜至臺中縣
    警察局東勢分局投案。同日二十時五十分，于海靜進入東勢
    分局刑事組，乘隙與謝豐吉交談，謝豐吉告以已向警察說槍
    、彈為于海靜所有，叫于海靜頂替，願給付新臺幣二百萬元
    為報酬。于海靜同意，於警訊時偽稱上開扣案槍、彈係其於
    八十二年十二月六日十七時許，攜至謝豐吉家中，順手放置
    於辦公桌抽屜內，然後外出買檳榔，剛好為警查獲云云，欲
    便謝豐吉隱避而頂替其罪。當晚，于海靜於東勢分局拘留所
    內，想起家有幼子、老母，後悔答應頂替，乃於翌日檢察官
    訊問時自首供出頂替之事。該案即臺灣臺中地方法院檢察署
    八十二年度偵字第二二一八○號謝豐吉、于海靜違反槍砲彈
    藥刀械管制條例案件偵查中，被告以證人身分於檢察官訊問
    時，具結後虛偽陳述附合謝豐吉、于海靜上開虛偽頂替罪責
    之詞，因認被告甲○○涉犯刑法第一百六十四條第二項頂替
    罪之教唆犯罪嫌及刑法第一百六十八條偽證罪嫌。
貳、本院之判斷：
一、免訴部分：
（一）查被告行為後，刑法第二條第一項、第八十條第一項、第
      八十三條業於九十四年二月二日修正公布，並自九十五年
      七月一日起施行。修正後刑法第二條第一項規定，已將新
      舊法律適用之「從新從輕」原則，改採「從舊從輕」原則
      ，而此規定僅係規範行為後法律變更所生新舊法律比較適
      用之準據法，並非實體刑罰法律，自不生行為後法律變更
      之比較適用之問題，應逕行適用新法第二條第一項之規定
      ，為「從舊從輕」之比較。又關於追訴時效期間之修正，
      應屬實體刑罰法律變更，而有第二條第一項之適用。經比
      較修正前、後刑法第八十條第一項關於追訴權時效期間之
      規定，修正後刑法第八十條第一項所定時效期間較長，顯
      不利於被告，是本件關於追效權時效之計算，自應適用修
      正前刑法第八十條之規定，且關於追訴權時效之停止進行
      及其期間、計算，亦應一體適用修正前刑法第八十三條之
      規定，合先敘明。
（二）按案件時效已完成者，應諭知免訴之判決，刑事訴訟法第
      三百零二條第二款定有明文。次按追訴權之時效，如依法
      律之規定，偵查、起訴或審判之程序不能開始或繼續時，
      停止其進行。前項時效停止，自停止原因消滅之日起，與
      停止前已經過之期間，一併計算。停止原因繼續存在之期
      間，如達於修正前刑法第八十條第一項各款所定期間四分
      之一者，其停止原因視為消滅，亦為修正前刑法第八十三
      條所明定。又按已實施偵查及經提起訴訟，且在審判進行
      中，均不生時效進行之問題。所謂實施偵查者，係指檢察
      署收受警局移送書或告訴、告發之日起為檢察官發動偵查
      權之時而言（司法院大法官會議釋字第一三八號、釋字第
      一二三號解釋及最高法院八十二年九月二十一日第十次刑
      事庭會議決議參照）。
（三）經查，本件被告所涉刑法第一百六十四條第二項頂替罪之
      教唆犯，其法定最重本刑為有期徒刑二年，依修正前刑法
      第八十條第一項第三款規定，其追訴權時效期間為五年。
      而本件被告犯罪成立日為八十二年十二月六日，嗣於八十
      三年五月三十一日經公訴人實施偵查，復經提起公訴後，
      因被告經本院合法傳喚、拘提均未到庭，業已逃匿，經本
      院於八十四年五月五日以八十四年中院瑞刑緝字第七二一
      號通緝書發布通緝，致審判程序不能繼續，其追訴權時效
      因而停止進行。是本件自被告犯罪成立日即八十二年十二
      月六日起算，加計追訴權時效五年、時效停止期間一年三
      月（即本件追訴權時效五年之四分之一）、實施偵查日（
      即八十三年五月三十一日）起至通緝前一日（即八十四年
      五月四日）止之期間十一月又四日，再扣除提起公訴日（
      八十三年十二月二十七日）至法院繫屬日（八十四年一月
      十九日）追訴權未行使之期間二十二日，則本件被告教唆
      頂替犯行之追訴權時效應至九十年二月八日即已完成，揆
      諸上開說明，即應諭知免訴之判決。
二、無罪部分：
（一）按犯罪事實應依證據認定之，無證據不得認定犯罪事實，
      又不能證明被告犯罪者，應諭知無罪之判決，刑事訴訟法
      第一百五十四條第二項及第三百零一條第一項分別定有明
      文。次按刑事訴訟法上所謂認定犯罪事實之證據，係指足
      以認定被告確有犯罪行為之積極證據而言；如未能發現相
      當證據或證據不足以證明，自不能以推測或擬制之方法，
      以為裁判基礎（最高法院二十九年上字第三一○五號、四
      十年臺上字第八十六號判例參照）。再按刑法偽證罪之成
      立，以虛偽陳述之證人已於供前或供後具結為其成立要件
      之一，刑法第一百六十八條規定極明。所謂具結，係指依
      法有具結義務之人，履行其具結義務而言，若在法律上不
      得令其具結之人，而誤命其具結者，即不發生具結之效力
      （最高法院三十年非字第二四號判例參照）。
（二）本件公訴人認被告涉犯偽證罪嫌，係因被告於臺灣臺中地
      方法院檢察署八十二年度偵字第二二一八○號謝豐吉、于
      海靜違反槍砲彈藥刀械管制條例偵查案中，經檢察官於八
      十二年十二月三十日以證人身分傳喚到庭，並命其具結後
      ，被告虛偽證稱：「吳明浩看到我就找我到廚房，說他與
      于海靜到謝豐吉家後，他們又外出買檳榔，于海靜在車上
      說他把槍、彈放在抽屜內，後來我找于海靜到廚房質問他
      ，為何把槍、彈放在我大哥抽屜內，連累我大哥，他不講
      話，後來我找他一起到東勢」等不實證詞（實際上前開槍
      、彈係謝豐吉所持有，而與于海靜無涉，被告教唆于海靜
      頂替謝豐吉非法持有槍、彈罪責後，復為前述偽證行為）
      ，此有辦案進行單、點名單、當日檢察官問筆錄及證人結
      文附在該偵查案卷宗可稽（本院業調閱該案卷宗核實）。
（三）訊據被告堅決否認有公訴人所指偽證之情事，辯稱：伊於
      前開偵查案件中，就于海靜所犯頂替罪部分具有教唆犯之
      共犯關係，依法不得令伊具結，檢察官誤令伊具結，即不
      生具結效力，自不構成偽證罪等語。
（四）按證人應命具結，但與本案有共犯或有藏匿犯人及湮滅證
      據、偽證、贓物各罪之關係或嫌疑者，不得令其具結，九
      十二年二月六日修正公布，同年九月一日施行前之刑事訴
      訟法第一百八十六條第三款定有明文。查臺灣臺中地方法
      院檢察署八十二年度偵字第二二一八○號謝豐吉、于海靜
      違反槍砲彈藥刀械管制條例偵查案中，檢察官主要偵查之
      訴訟客體即為謝豐吉非法持有槍、彈罪嫌，及于海靜頂替
      謝豐吉罪嫌，就前者而言，被告意圖使真正非法持有槍、
      彈之謝豐吉隱避，而教唆于海靜頂替謝豐吉，故與本案有
      （教唆）藏匿犯人罪之關係；就後者而言，被告教唆于海
      靜為頂替行為，即與本案具有共犯（教唆犯）之關係。故
      被告於該偵查案件調查時，即有前開刑事訴訟法第一百八
      十六條第三款所規定不得令其具結之情形，自不得令其具
      結。茲檢察官偵查時，雖誤命其具結，依照前開說明，不
      能謂有具結之效力，亦不能因嗣後刑事訴訟法修正共犯不
      拒絕證言應命其具結，而回復其具結之效力，是縱被告於
      該案偵查中有公訴人所指偽證之情事，亦與刑法第一百六
      十八條所規定偽證罪之構成要件不合，難認其成立偽證罪
      。
（五）綜上所述，本件公訴人所提出之證據或所指出之證明方法
      ，尚不足為被告有犯偽證罪之積極證明，或說服本院形成
      被告有犯偽證罪之心證。此外，復查無其他積極之證據足
      資證明被告確有公訴人所指偽證之犯行，不能證明被告犯
      罪，依法自應諭知無罪之判決。
據上論斷，應依刑事訴訟法第三百零二條第二款、第三百零一條
第一項，刑法第二條第一項前段、修正前刑法第八十條，判決如
主文。
中    華    民    國    95    年    10    月    11    日
                  刑事第十二庭    審判長法  官 莊深淵
                                        法  官 林源森
                                        法  官 蔡建興
上正本證明與原本無異。
如不服本判決，應於送達後十日內向本院提出上訴狀（須附繕
本），上訴於臺灣高等法院臺中分院。
                                        書記官 黃英寬
中    華    民    國    95    年    10    月    11    日


司法院資訊處製作；財團法人民間司法改革基金會備份。
